【裁判字號】    89,上易,185
【裁判日期】    900321
【裁判案由】    損害賠償
【裁判全文】
臺灣高等法院高雄分院民事判決  八十九年度上易字第一八五號
      上  訴  人  高雄市公共車船管理處
      法定代理人  丙○○
      訴訟代理人  丁○○
                  甲○○
      被上訴人    乙○○
右當事人間損害賠償事件，上訴人對於中華民國八十九年五月二十三日臺灣高雄地方
法院八十八年訴字第一一○三號第一審判決提起上訴，本院判決如左：
      主      文
上訴駁回。
第二審訴訟費用由上訴人負擔。
      事      實
甲、上訴人部分：
  一、聲明：求為判決：
    (一)原判決關於上訴人敗訴部分廢棄。
    (二)被上訴人應再給付上訴人新台幣（下同）八十三萬零八十四元及自民國（下同
      ）八十九年五月二十三日起至清償日止，按週年利率百分之五計算之利息。
    (三)第一、二審訴訟費用由被上訴人負擔。
  二、陳述：除與原判決書記載相同者，予以引用外，補稱：
    (一)被上訴人指稱行車事故鑑定委員會之鑑定有瑕疵，然該鑑定委員會係獨立之鑑
      定機關，其成員皆有深厚專業知識及素養，並依行車狀況等因素為公正客觀之
      裁定，本件肇事責任既經鑑定委員會及複議委員會鑑定結果確定，自不得因空
      言臆測即言其鑑定不公。
    (二)被上訴人雖稱其酒精濃度過高並非肇事主因，僅係違反交通管理處罰條例之規
      定，查被上訴人有無肇事責任自應依客觀情勢審究駕駛人有無過失為斷，復依
      道路交通安全規則第一一四條第二款之規定，及被上訴人經交通大隊處理警員
      檢測酒精濃度之結果，皆可得知本件事故發生之原因為被上訴人酒後駕車所致
      。
    (三)上訴人所僱用之該車司機李柏友擔任駕駛工作三年有餘，工作勤奮，並未有違
      規之紀錄，且每班車均有返站休息，多數路口均裝有測速照相機，顯見並非如
      被上訴人所稱係因公車司機深夜駕車疲勞，行車偏向上訴人車道超速所致。
    (四)被上訴人稱事故係因編號ＸＡ─０３１上訴人所有之公車先輪胎破裂，爆胎失
      去平衡與控制云云，然查該輛公車左前胎係於八十七年六月十二日所安裝，保
      證使用里程為四萬公里，該輪胎自八十七年六月十二日至八十七年七月十五日
      止僅行使五二六五公里，尚未到達其最後磨損年限，次查若屬爆胎所致，則爆
      胎處將成戳破狀，顯見被上訴人所稱為其卸責之詞，此依高雄市政府建設局車
      禍事故鑑定委員會案情分析所述兩車相撞位置係在公車行進道上之認定，亦可
      證之；被上訴人又稱該公車破舊未換新、不堪負重等語，惟該公車於八十年七
      月十五日出廠營運，雖距事故發生已六年九個月，然上訴人公車因維修良好，
      仍在營運使用中，被上訴人未知悉公車之保養維修制度及作為，竟誣衊指控，
      要難採信。
    (五)被上訴人稱公車維護費用龐大難以採信，原審就此部分雖有審究，惟依行政院
      八十七年五月十四日頒布之固定資產大客車最低使用年限為七年，有交通運輸
      設備分類明細表可證，原審認定為四年，引用法令顯有錯誤，依此所核算之折
      舊殘值金額亦有錯誤，上訴人預算以十三年為期折舊攤銷，自應以此為基準方
      稱公允，又本案公車受損嚴重，依最高法院七十七年度第九次民事庭會議決議
      ，為使公車回復原狀，非購買必須之材料，不能回復原狀營業，上訴人為修復
      本案公車共支出金額六十六萬一千九百九十七元，有卷附發票影本可稽，此回
      復原狀之差額自應由被上訴人負擔。
    (六)被上訴人稱上訴人車輛路線每月為虧損，求償營業損失難認有據部分，然查該
      路線營業狀況雖有虧損，然每日平均收入一萬六千五百一十六˙三元，該車修
      復期間為十八日，共可收入計二十九萬七千二百九十三元，原審失查以營業收
      入不高為由而駁回上訴人之聲請，顯屬違誤。
乙、被上訴人部分：
一、聲明：求為判決如主文所示。
二、陳述：除與原判決書記載相同者，予以以用外，補稱：
    (一)本案係因上訴人所僱司機駕駛公車超速，公車輪胎破裂致衝入被上訴人車道，
      撞擊被上訴人小客車所致，故肇事責任應由上訴人司機李柏友負全部責任，被
      上訴人亦因該事故受有傷害，致記憶力衰退及自用小客車全毀。
    (二)卷附之行車鑑定報告，並未就前述輪胎爆破及公車超速行駛部分論述，亦未參
      酌人王秀菊之證言，顯有偏頗不當之處，是被上訴人基於信賴原則而受侵害，
      被上訴人亦為被害人之一。
    (三)又上訴人為公營事業機構，一切費用皆須列明預算支出，上訴人並未就修理支
      出編列預算，則所主張之修理費用自難採信，況本案公車已有七年車齡，已屬
      逾齡使用，蓋公車耐用年數為四年，本案公車實不應再予行駛，上訴人明知該
      車應予報廢卻仍任其繼續行駛，顯屬與有過失，且既屬報廢車輛則應毋庸修理
      ，若果更換零件，亦應以最低折舊費用計算修理費用。而該公車所行駛之路線
      經營不善，虧損累累，有上訴人自提之統計表為證，上訴人於原審亦自認營業
      收入不高，故應無營業損失可言。
      理      由
一、上訴人主張：被上訴人於八十七年七月十五日二十三時十五分許，駕駛車號ＳＬ
    ─五一九九號自小客車，沿三多一路西向東行駛，因飲酒後駕車，不勝酒力，失
    控突然超越中心線，適上訴人所有由李柏友所駕駛之ＸＡ─０三一號公車（下稱
    系爭車輛）超車亦沿同路由東向西行駛中，因被上訴人車駛入來車道，李柏友閃
    避不及而發生對撞，致上訴人所有之系爭車輛嚴重損害，爰依侵權行為之法律關
    係，求為命被上訴人應給付上訴人九十二萬一千七百八十三元，及自起訴狀繕本
    送達翌日起至清償日止按年息百分之五計算之利息之判決（原審判命被上訴人應
    給付上訴人九萬一千六百九十九元，及自八十八年六月三日起至清償日止按年息
    百分之五計算之利息，被上訴人就上開敗訴部分未聲明上訴，該部分已經確定）
    。
二、被上訴人則以：車禍之發生係因公車駕駛人李柏友之過失所致，被上訴人並無過
    失，被上訴人係為閃避而為緊急避難之行為，上訴人對於車禍之發生亦與有過失
    ，且公車已超過使用年限，機械零件均應折舊；又上訴人並無營業損失等語，資
    為抗辯。
三、上訴人主張之前揭車禍事實，業據其提出公車受損照片四張、高雄市行車事故鑑
    定委員會鑑定書影本一份為證，並經原審法院調取肇事相關資料附卷可憑，上訴
    人主張之此部分事實，自堪信為真實。被上訴人雖辯稱係為緊急避難而以車頭阻
    擋，並未超過中心線等語，惟查前開車禍肇事經過有高雄市政府警察局交通大隊
    函覆車禍照片九張及道路交通事故調查報告表附卷可參，並經證人熊旭東（即車
    禍在場處理之警員）於原審到庭證稱：「散落物及車子之刮痕等都在公車行駛之
    道路上，被告有酒氣，被告車車頭在雙黃線上，研判被告不是駛在自己之車道上
    ，在被告車道上並無公車之碎片」等語（見原審卷第一０二頁反面），姑不論被
    上訴人是否飲酒過量，參之兩車肇事後之車輛碎片均位於上訴人所有系爭車輛之
    車道上，足見應係被上訴人駕車超過雙黃線閃避不及所致，否則若如被上訴人所
    言係為緊急閃避，則被上訴人車理應偏向自己車道之一側，而碎落物必散落於其
    所行駛之車道上，焉有反偏向他方車道之理，被上訴人所辯，自不足採。按駕駛
    人駕駛汽車，應遵守道路交通標誌、標線、號誌之指示。又分向限制線，用以劃
    分路面成雙向車道，禁止車輛跨越行駛，並不得迴轉。又汽車駕駛人，飲酒後其
    吐氣所含酒精成分超過每公升零點二五亳克以上者，不得駕車。分別為道路交通
    安全規則第九十條前段、道路交通標誌標線號誌設置規則第一百六十五條第一項
    、道路交通安全規則第一百十四條第二款所明定，此為一般駕駛人應注意並能注
    意之事項，被上訴人自應注意遵守之，而依被上訴人之智識、能力，又無不能注
    意之情事，詎被上訴人竟疏未注意，超過雙黃線行駛，且酒後吐氣所含酒精成分
    為每公升０‧三六毫克，仍駕車行駛，因而肇事，被上訴人駕駛行為有過失，自
    甚明灼。被上訴人雖另主張過失相抵，惟被上訴人並未舉證證明上訴人之司機有
    何過失，自不得逕行主張過失相抵。再者，上訴人所有之系爭車輛確因本件車禍
    ，致受損而送入保養場修復，是被上訴人未盡其前開注意義務，核與上訴人系爭
    車輛受損與前述車禍兩者間，存有相當因果關係，被上訴人有侵權行為自明。
四、按因故意或過失，不法侵害他人之權利者，負損害賠償責任。又不法毀損他人之
    物者，應向被害人賠償其物因毀損所減少之價額，民法第一百八十四條第一項前
    段及第一百九十六條分別定有明文。又依該規定請求賠償毀損所減少之價額，得
    以修復費用為估定標準，但以必要者為限，例如修理材料以新品更換舊品，應予
    折舊，亦有最高法院七十七年度第九次民事庭會議決議可供參酌。經查被上訴人
    於上開時地駕車不遵守交通規則，致撞擊上訴人所有之系爭車輛，使上訴人所有
    系爭車輛受損，業如前述，上訴人依前開規定請求被上訴人賠償其所受之損害，
    自屬有據，應予准許。又查上訴人所有之前開營業車係八十年十月出廠，距離本
    件車禍發生時間之八十七年七月十五日，已有六年九月，此有上訴人提出之營業
    車輛之行車執照影本在卷可稽；而上開車輛毀損部分之修復，其材料更換係以新
    品代替舊品，則計算上開材料零件之損害賠償數額時，自應扣除折舊部分始屬合
    理。而依行政院所頒布之固定資產耐用年數表及固定資產折舊率表之規定，運輸
    業用公共汽車耐用年數為四年，依定率遞減法每年折舊千分之四三八計算，又依
    營利事業所得稅法第五十一條及其施行細則第四十八條規定，車輛之折舊係採用
    平均計算法折舊（即每年折舊為Ｏ‧一八，每月折舊為Ｏ‧Ｏ一五，四年後殘值
    為Ｏ‧一），則依此計算折舊方式，本件上訴人所有營業公共汽車，業經超過使
    用年限，故其殘值應以０‧一計算，而本件上訴人提出之修理費共六十二萬四千
    四百九十元，其中拆裝工資三萬二千五百元，零件費用為五十九萬一千九百九十
    元，此有上訴人所提出之車輛事故估修單附卷可憑，被上訴人亦不爭執，則扣除
    材料之折舊，被上訴人所得請求之賠償金額為九萬一千六百九十九元（工資三萬
    二千五百元＋公共汽車零件費用五萬九千一百九十九元）。上訴人於此範圍內之
    請求，及自起訴狀繕本送達翌日即八十八年六月三日起至清償日止按年息百分之
    五計算之利息，自屬正當，應予准許，逾此範圍之請求，即非正當，不應准許。
五、上訴人另主張系爭車輛修理時需十八個工作天，以每日上訴人車輛之每日行駛里
    程乘以每公里營收，被上訴人共受有二十九萬七千二百九十三元之營業損失等情
    ，固據提出高雄市公車行駛紀錄統計表一紙為證，惟為被上訴人所否認，況依上
    訴人所提之統計表所載，上訴人所有系爭車輛路線每月為虧損，則上訴人請求被
    上訴人給付此部份之營業損失，難認有據，不應准許。
六、綜據上述，上訴人依侵權行為之法律關係，得請求被上訴人給付之賠償金額為工
    資三萬二千五百元及公共汽車零件費用五萬九千一百九十九元，共計九萬一千六
    百九十九元（上開部分已經確定），上訴人超過上開範圍之請求，尚非正當，不
    應准許，原審就此部分為上訴人敗訴判決，並無違誤，上訴意旨指摘原判決此部
    分不當，求予廢棄改判，非有理由，應予駁回。
七、本件事證已臻明確，兩造其餘主張及舉證，核與判決結果不生影響，自無一一審
    酌之必要，附此敘明。
八、據上論結：本件上訴為無理由，合依民事訴訟法第四百四十九條第一項、第七十
    八條，判決如主文。
中    華      民      國    九十      年      三      月    二十一      日
                                      臺灣高等法院高雄分院民事第三庭
~B1審判長法官  張國彬
~B2法      官  張明振
~B3法      官  賴玉山
右為正本係照原本作成。
不得上訴。
中      華      民      國    九十      年      三      月    二十三    日
~B法院書記官  楊茱宜
                                                                     Ｊ


司法院資訊處製作；財團法人民間司法改革基金會備份。
